【裁判字號】    88,易,1232
【裁判日期】    901016
【裁判案由】    恐嚇等
【裁判全文】
臺灣士林地方法院刑事判決                        八十八年度易字第一二三二號
    公  訴  人  臺灣士林地方法院檢察署檢察官
    被      告  乙○○
    被      告  甲○○
    共      同
                方文君
右列被告因恐嚇等案件，經檢察官提起公訴（八十八年度偵字第一六六三號），本院
判決如左：
    主  文
乙○○連續乘他人急迫貸以金錢，而取得與原本顯不相當之重利，處有期徒刑伍月，
如易科罰金以參佰元折算壹日。
扣案之現金貳萬元及以普易迪國際股份有限公司為發票人，台北區中小企業銀行復興
分行為付款人，帳號0000000號，面額貳拾萬元，票號ＰＶ0000000號
之支票壹張均沒收。
甲○○以加害身體之事，恐嚇他人致生危害於安全，處有期徒刑參月，如易科罰金以
參佰元折算壹日。
    事  實
一、乙○○知悉從事高爾夫球具買賣及高爾夫球俱樂部會員服務之戊○○經營普易迪
    國際股份有限公司 (下稱普易迪公司)並兼營致源電腦有限公司，財務狀況不佳
    ，已陷於週轉不靈，急需款項週轉，乃乘戊○○急迫之際，基於概括犯意，在台
    北市○○街三十五號三樓、台北市○○街五十巷十八號一樓、台北市○○○路乙○○所經營之邁私特公司等地，以每十天為一期，每筆本金新台幣 (下同)一百
    萬元，每期利息八萬元 (即實際月利率約百分之二十四)之方式，貸放金錢予戊○○，收取與原本顯不相當之重利，計於八十七年二月二十五日匯款九十二萬元
    入普易迪公司設於台北區中小企業銀行復興分行 (即現在之台北國際商業銀行復
    興分行)0000000000000號活期存款帳戶內，而貸予戊○○一百萬
    元(利息八萬元預扣)，戊○○即開立普易迪公司於前開銀行所設0000000
    00000號支票存款帳戶，面額一百萬元之支票 (票號ＰＷ0000000號
    ，到期日八十七年三月十九日)供擔保，並於八十七年三月七日再行支付利息八
    萬元，嗣乙○○再於八十七年四月十三日貸予戊○○一百萬元，戊○○則於同日
    自前開活期存款帳戶內提領八萬元予乙○○供作利息，並於八十七年四月二十二
    日再開立前開支票存款帳戶，面額八萬元，票號ＰＷ0000000號之支票支
    付利息，乙○○並於八十七年五月四日透過不知情之劉景安設於誠泰商業銀行永
    樂分行000000000000號帳戶提示兌領戊○○所歸還之本金一百萬元
    。嗣戊○○無力償還任何本息，公司宣佈結束營業，乙○○為求擔保乃於八十七
    年十月間某日要求戊○○及普易迪公司業務經理丙○○各開立面額為七百萬元之
    商業本票 (票號分別為ＮＯ：一０六二七六號、ＮＯ：一０六二七七號)一紙以
    供擔保。嗣戊○○仍無力清償借款，乙○○乃於八十八年一月十二日下午十四時
    許，帶同綽號「大林」之甲○○前往台北市○○○路一三一巷十九之一號二樓戊○○所營公司處，向戊○○催討債務，並表示日後有關債務問題由甲○○負責處
    理。甲○○當場即要求戊○○找人頭至銀行辦理信用貸款以清償所欠，過程之中
    ，甲○○並起身走向戊○○嚇稱：「你是要看到什麼東西才會有誠意？」；「不
    要說恐嚇你，打你就打你，怎樣! 」等加害身體之語，致戊○○心生畏懼，致生
    危害於安全，乃報警處理。嗣經警於八十八年一月二十六日下午十七時五十分許
    ，持搜索票至台北市○○街三十五號三樓搜索，當場查獲正向戊○○收取現金二
    萬元之乙○○及甲○○，並搜得普易迪公司前開支票存款帳戶面額二十萬元，票
    號ＰＶ0000000號之支票一張。
二、案經告訴人戊○○訴由臺北市政府警察局移請臺灣士林地方法院檢察署檢察官偵
    查起訴。
    理  由
一、訊據被告乙○○、甲○○均矢口否認右揭事實，被告乙○○辯稱：其並未經營地
    下錢莊，無何重利犯行，戊○○係假藉刑事訴訟程序以達脫免債務之目的，戊○○自八十五年年初即開始向其借錢，都是立即返還，戊○○向其借來的錢係向上
    游買貨，其借錢予戊○○算是投資電視上網機「遊騎兵」，每台售價約六千元，
    如果戊○○貨有銷出去，願意給付每台二百元之利潤，其從未向戊○○收取利息
    ，且戊○○向其借錢時，亦非屬於急迫狀態云云；被告甲○○則辯稱：其因借三
    百萬元予被告乙○○，因被告乙○○表示戊○○要還錢，其乃陪同被告乙○○一
    同前往戊○○公司，八十八年一月十二日錄音帶之內容雖為其所言，但係在告訴
    人戊○○激怒下而有所反應，依錄音帶前後文連貫觀察，其係指欲以訴訟方法，
    請求返還債務，所謂的「東西」係指法院傳票、判決之類的訴訟文件，並非不法
    之物，當日因見戊○○無還錢誠意，其即離去，並無恐嚇犯行云云。經查：
    (一)右揭被告乙○○利用告訴人生意週轉失靈，需款恐急之際，以嚴苛條件借款予
      告訴人戊○○並收取顯不相當重利之犯行，業經告訴人戊○○指述綦詳，並經
      證人丙○○證述明確 (見偵查卷六十五頁至六十七頁，八十九頁至九十二頁及
      本院八十八年十月十二日訊問筆錄、本院八十八年十一月三十日訊問筆錄)，
      且有關被告乙○○借款及收取利息之資金往來情形經本院向相關銀行查詢資金
      往來紀錄發現確有前開事實欄所載款項進出之情形，此有台北國際商業銀行八
      十八年十月二十六日北商銀八八復字第一二四七號函及所附普易迪公司往來明
      細表、該行八十九年十一月三十日 (０８９）北商銀復字第一八００號函及九
      十年八月十三日北商銀復興 (０九０)字第００二三五號函所附交易記錄之來
      源與流向資料與第一商業銀行八十八年十一月十日一民生字第一七一號函及所
      附之致源電腦公司及普易迪公司往來明細表、該行九十年八月十日一民生字第
      一三六號函及所附之資金往來明細表並誠泰商業銀行九十年八月二十八日誠泰
      樂字第二十四號函所附帳戶資料等附卷可憑。此外並有證人丙○○提供之帳簿
      影本、支票存根影本及扣案之現金二萬元及普易迪公司為發票人，面額二十萬
      元，票號ＰＶ0000000號支票一張可證，被告雖以前詞置辯，惟細繹被
      告乙○○亦不否認其內容真正之八十八年一月十二日錄音帶譯文 (經臺灣士林
      地方法院檢察署檢察官於八十八年八月二十日及本院於九十年七月十一日當庭
      勘驗)，並未提及「投資遊騎兵」而係討論返還借款等情及被告乙○○明確表
      示「 (問：前面的利息是多少？十天付多少給你？)當初拿一百萬，十天是八
      萬」 (見偵查卷第五十三頁)等情，其嗣後辯稱係投資未拿利息云云，係事後
      卸責之詞，無足憑採。
    (二)右揭被告甲○○所涉恐嚇犯行，業經告訴人戊○○指述綦詳，並經證人丙○○
      證述明確 (見偵查卷六十五頁至六十七頁，八十九頁至九十二頁及本院八十八
      年十月十二日訊問筆錄、本院八十八年十一月三十日訊問筆錄)，復有被告甲○○亦不爭執其內容真正之案發當日錄音帶譯文附卷可憑 (見偵查卷第四十五
      頁至五十四頁)，本院就前開錄音帶內容連貫觀察，發現被告甲○○除提及「
      你要看到什麼東西才會有誠意」 (見偵查卷第五十二頁背面)並緊接表示「不
      要說其恐嚇你，打你就打你，怎樣」，其於以言語表達前開意思時，並起立趨
      前靠近告訴人戊○○ (見本院九十年十月二日審判筆錄)，依一般經驗法則，
      案發當時現場之狀況當已足始告訴人戊○○心生畏懼，而生危害於安全。被告
      甲○○前揭所辯云云，係事後圖卸之詞，不足採信。
    (三)證人丁○○雖亦到庭證稱告訴人戊○○曾向其借款週轉，惟證人丁○○對於告
      訴人戊○○是否支付利息及利息支付之方式均語焉不詳，其先則稱本金一百萬
      元，利息一個月以一萬元計算，惟細繹證人丁○○於庭訊時所提之支票面額為
      一百零七萬元，與其所謂利息一萬元等情顯有不合，且證人丁○○如證稱其收
      取高額之利息，恐亦有自陷於重利犯罪之危險，是其證言語多保留，尚無法因
      此而為被告甲○○有利之認定。
    本件事證已臻明確，被告乙○○、甲○○之犯行均堪以認定，應依法論科。
二、按公眾週知之事實，毋庸舉證，刑事訴訟法第一百五十七條定有明文。查民間利
    息通常為月息二、三分（即百分之二、三），為一般有民間資金往來經驗者所熟
    知，相關報章雜誌對銀行及民間利息之起落，亦時有報導；此為公眾週知之事實
    ，又月息二十四分之利息，依民間借貸習慣及金融市場動態等客觀情況判斷，顯
    然已超出一般行情甚多，與原本顯不相當，自屬重利 (最高法院八十四年度台上
    字第五０六一號、臺灣高等法院高雄分院八十四年度上訴字第一八四一號判決可
    資參照)。被告乙○○明知社會上有因急迫而舉債濟急之情形，預定苛刻之條件
    ，所為係犯刑法第三百四十四條之重利罪。被告甲○○所為係犯刑法第三百零五
    條之恐嚇罪。有關被告甲○○「不要說恐嚇你，打你就打你，怎樣! 」等恐嚇之
    語，雖未據起訴，然與已起訴部分，均係於同時同地所為，所侵害之法益又屬同
    一，各行為之獨立性薄弱，依一般社會觀念，於時空間隔上，均難以強行區隔，
    在刑法評價上，以視為數個舉動之接續行為，合為包括之一行為予以評價為合理
    ，即屬接續犯，而為包括一罪（最高法院八十六年度台上字第三二九五號、八十
    九年度台上字第七四二０號判決意旨參照），本院自得一併予以審究。又被告乙○○先後多次重利犯行，時間緊接，手法相同，且係犯構成要件相同之罪名，顯
    係基於概括犯意而為，應依連續犯之規定以一罪論，並依法加重其刑。爰審酌被
    告乙○○乘被害人戊○○急迫及經濟能力不佳時向其借款之際，取得與原本不相
    當之重利，其犯罪動機係在牟利，放款金額尚非鉅大、借款人數僅一人、放款利
    息額度、所生危害及犯罪後矢口否認之態度等一切情狀，及審酌被告甲○○係以
    恐嚇之方法催討債務，其犯罪之手段，犯罪時所受之刺激、品性、生活狀況、智
    識程度、犯罪所生之損害，及犯罪後矢口否認之態度等一切情狀，分別量處如主
    文所示之刑。按被告乙○○、甲○○犯罪後，刑法第四十一條業已修正為「犯最
    重本刑為五年以下有期徒刑以下之罪，而受六個月以下有期徒刑或拘役之宣告，
    因身體、教育、職業、家庭之關係或其他正當事由，執行顯有困難者，得以一元
    以上三元以下折算一日，易科罰金。但確定因不執行所宣告之刑，難收矯正之效
    ，或難以維持法秩序者，不在此限。併合處罰之數罪，均有前項情形，其應執行
    之刑逾六月者，亦同」，於九十年一月十日公布，同年一月十二日施行，是被告
    犯後法律已有變更，經比較新舊法，以修正後之刑法第四十一條第一項較有利於
    被告，自應適用新法。雖被告所犯為最重本刑為三年以下有期徒刑之罪，不受該
    法修正之影響，然被告犯後法律既有變更，即應適用修正後之刑法第四十一條第
    一項前段之規定，就前開宣告刑諭知易科罰金之折算標準。扣案之現金二萬元及
    普易迪公司支票存款帳戶，面額二十萬元，票號ＰＶ0000000號支票一張
    ，為被告乙○○所有，犯罪所得之物，爰依刑法第三十八條第一項第三款之規定
    宣告沒收。另扣案之空白商業本票簿一本，在日常生活中用途繁多，雖為被告乙○○所有，但不能證明係供犯罪所用或犯罪預備之物爰不併為沒收之諭知。
三、公訴意旨認被告乙○○自八十五年六月間起，以每筆本金一百萬元，每期預扣八
    至十二萬元之方式，貸放金錢予戊○○，收取與原本顯不相當之重利，前後計達
    十餘次，每次貸放款項約一百萬元至二百萬元不等，認被告乙○○涉有重利罪嫌
    。惟被告乙○○所涉重利犯行，除犯罪事實欄所載之部分外，餘均係被害人戊○○概括之指訴，並無其他證據以實其說，此部分犯行尚屬不能證明，因公訴人認
    此部分與前揭有罪部分有連續犯之裁判上一罪關係，爰不另為無罪之諭知，附此
    敘明。
四、扣案之以台北區中小企業銀行為付款人，帳號0000000號，面額四十五萬
    元，發票人為「張福順」，票號ＰＹ0000000號之支票一紙係被害人戊○○於八十八年一月二十六日持交被告乙○○用以清償債務，經查前開支票存款帳
    戶戶名係「姚桂華」而非「張福順」，此有台北區中小企業銀行八十八年三月十
    九日北商銀和發第四十七號函附卷可資為憑，是以何人偽造前開支票，是否涉有
    偽造有價證券犯行，當另由檢察官偵辦。
據上論斷，應依刑事訴訟法第二百九十九條第一項前段、刑法第二條第一項前段、第
第五十六條、第三百四十四條、第三百零五條、第四十一條第一項前段、第三十八條
第一項第三款，罰金罰鍰提高標準條例第一條前段、第二條，判決如主文。
本案經檢察官譚德周到庭執行職務。
中      華       民        國      九十       年    十     月  十六    日
                                  臺灣士林地方法院刑事第三庭
                                      法  官
如不服本判決，應於判決送達後十日內，向本院提出上訴狀。
附錄本案論罪科刑法條：
刑法第三百零五條
以加害生命、身體、自由、名譽、財產之事恐嚇他人，致生危害於安全者，處二年以
下有期徒刑、拘役或三百元以下罰金。
刑法第三百四十四條
乘他人急迫、輕率或無經驗，貸以金錢或其他物品，而取得與原本顯不相當之重利者
，處一年以下有期徒刑、拘役或科或併科一千元以下罰金。


司法院資訊處製作；財團法人民間司法改革基金會備份。
